【裁判字號】    91,上訴,1801
【裁判日期】    920528
【裁判案由】    偽造文書等
【裁判全文】
臺灣高等法院高雄分院刑事判決              九十一年度上訴字第一八一號
    上  訴  人  臺灣高雄地方法院檢察署檢察官
    被      告  乙○○
    被      告  甲○○
右上訴人因被告偽造文書等案件，不服臺灣高雄地方法院九十年度訴字第一五○四號
中華民國九十一年七月二日第一審判決（起訴案號：臺灣高雄地方法院檢察署八十九
年度偵字第二二一七六號），提起上訴，本院判決如左：
    主  文
上訴駁回。
    理  由
一、公訴意旨略以：被告甲○○因工廠需款周轉欲向華僑商業銀行股份有限公司（下
    稱華僑銀行）鳳山分行申請貸款，因華僑銀行要求需有二位連帶保證人，被告甲
    ○○乃與其姐夫即被告乙○○，基於共同之犯意聯絡，意圖為自己不法之所有，
    由被告甲○○向其工廠員工黃胡笑佯稱可代向華僑銀行申請貸款事宜，向黃胡笑
    取得身分證後，再由被告乙○○出名向華僑銀行鳳山分行申請貸款，未經黃胡笑
    同意，即擅自將黃胡笑列為借款連帶保證人（另一名連帶保證人為被告甲○○姊
    夫劉逸群），並於八十七年一月二十二日對保當日，夥同某不詳姓名年籍之女子
    持黃胡笑身分證冒充為黃胡笑本人，供華僑銀行鳳山分行職員陳志民辦理對保手
    續，而於保證書及約定書上偽簽黃胡笑署押，持向華僑銀行鳳山分行行使，致該
    行陷於錯誤，而貸以新台幣（下同）二百萬元，足以生損害於黃胡笑及華僑銀行
    。嗣因上開貸款未獲清償，華僑銀行向臺灣高雄地方法院民事庭訴請連帶保證人
    黃胡笑應與借款人即被告乙○○及另一連帶保證人同負連帶清償責任，黃胡笑於
    該案中抗辯否認同意擔任連帶保證人，經承審法官認定借款保證書及約定書上之
    黃胡笑簽名蓋章非其本人所為，而就黃胡笑部分判決華僑銀行敗訴確定，華僑銀
    行始知受騙而提出告訴。因認被告乙○○、甲○○二人共同涉犯刑法第二百十六
    條、第二百十條行使偽造私文書及第三百三十九條第一項詐欺取財罪嫌等語。
二、按犯罪事實應依證據認定之，無證據不得推定其犯罪事實；不能證明被告犯罪者
    ，應諭知無罪判決，刑事訴訟法第第一百五十四條、第三百零一條第一項分別定
    有明文。而刑事訴訟法上所謂認定犯罪事實之證據，係指足以認定被告確有犯罪
    行為之積極證據而言，如未能發現相當證據或證據不足以證明，即不能以推測或
    擬制之方法，以為裁判基礎；又積極證據不足為不利於被告事實之認定時，即應
    為有利於被告之認定，更不必有何有利之證據，最高法院二十九年上字第三一○
    五號、四十年台上字第八六號、三十年上字第八一六號等判例意旨可資參照。
三、本件公訴人認被告甲○○、乙○○二人涉犯前揭行使偽造私文書及詐欺取財罪嫌
    ，無非以黃胡笑否認同意擔任連帶保證人之詞，及臺灣高雄地方法院民事庭將本
    件貸款約定書、保證書及黃胡笑另向安泰銀行鳳山分行辦理借款時所簽立之借據
    送請法務部調查局鑑定結果，經認定二者簽名筆劃特徵不相符等情，為其論據。
    被告乙○○、甲○○均未於審判期日到庭陳述，惟據其等於本院調查時固坦承因
    被告甲○○工廠需款週轉，由被告乙○○出名向華僑銀行鳳山分行貸款二百萬元
    ，黃胡笑為該筆借款之連帶保證人等事實，然均堅詞否認有何行使偽造私文書及
    詐欺取財犯行，被告甲○○辯稱：黃胡笑是我母親之朋友，當時在我工廠擔任版
    模女工，是我母親徵詢黃胡笑同意作保，對保當日亦有到我家裡對保等語；被告
    乙○○則辯稱：我雖為借款人，但實際上是我岳家工廠需款周轉，徵得我同意提
    供我名下不動產向華僑銀行貸款，但整個貸款手續及保證人均由我岳父母及小舅
    子甲○○自行處理，我未參與，亦不知道黃胡笑有無同意擔任保證人，但我記得
    對保當日，黃胡笑也有在場等語。
四、經查：
（一）被告乙○○於八十七年一月二十二日向告訴人華僑銀行鳳山分行借款二百萬元
      之消費借貸契約，其中以黃胡笑為連帶保證人部分，業據臺灣高雄地方法院民
      事庭判決駁回華僑銀行請求黃胡笑連帶清償上開借款且經確定之事實，有該院
      八十八年度訴字第一九○五號民事判決影本一份在卷可稽（見偵查卷第七至十
      四），並經原審調閱上開案卷審核無誤，然該民事確定判決係以原告（即本案
      之告訴人華僑銀行）不能證明黃胡笑有同意擔任借款連帶保證人之意思，亦無
      法證明保證書及約定書上黃胡笑之簽名為其本人所親為等理由，認為華僑銀行
      主張與黃胡笑有連帶保證契約存在不可採，因而駁回華僑銀行此部分請求，至
      於保證書及約定書上有關「黃胡笑」之簽名字樣是否出於偽造，甚至是否為被
      告二人所偽造，在刑事上仍須有確切證據足以證明被告二人偽造之犯罪事實，
      始得論處相關罪刑，不得僅以上開民事判決結果，即據以推定被告二人之犯行
      。合先敘明。
（二）公訴人認被告乙○○涉嫌偽造黃胡笑保證書，不外係因被告乙○○為該筆貸款
      之借款人之故，然查，該筆貸款實際上乃係被告乙○○之岳家所經營之公司（
      即源寶興曲木有限公司，負責人為乙○○之岳父李先美，亦即被告甲○○之父
      ，由被告甲○○與其父母共同經營）須資金周轉，經徵得被告乙○○同意提供
      其名下之不動產為擔保向告訴人華僑銀行鳳山分行申請貸款，故而以被告乙○
      ○名義借款，但整個貸款手續及所須之保證人等相關借款事宜，均係由其岳父
      母及被告甲○○負責處理，被告乙○○並未參與等情，已據被告乙○○陳明在
      卷，核與被告甲○○之供述相符，且由本件借款之對保手續係在被告甲○○住
      處辦理，業經證人即承辦對保手續之告訴人職員陳志民證述屬實（見偵查卷第
      三七頁反面），又本件借款之另一保證人劉逸群則亦為被告甲○○之姊夫等事
      實，堪認被告乙○○辯稱其僅為借款名義人，實際上之借款人為被告甲○○，
      保證人亦由被告甲○○及其岳父母自行找人，伊未參與，並不知情等語，自堪
      信為真實，故本件借款保證書、契約書上關於黃胡笑之簽名是否涉及偽造，應
      與被告乙○○無關，公訴人僅以被告乙○○為借款人，遽認其亦同有行使偽造
      私文書及詐欺取財之涉嫌，尚嫌速斷。
（三）至被告甲○○有無偽造黃胡笑保證書一節，雖然證人黃胡笑於前揭民事訴訟及
      本案偵審期間始終否認有同意擔任借款保證人及在借款保證書及約定書上簽名
      等情，但證人黃胡笑有無同意作保，攸關其應否同負連帶清償責任，是其就本
      案之借款債務，同有利害關係，故其否認之陳詞，乃係對己有利之供述，仍須
      調查其他必要之證據，以察是否與事實相符，不能盡信。茲據當初負責辦理借
      款對保手續之證人陳志民於上開民事訴訟審理期間始終證述保證書及約定書係
      黃胡笑親自簽名等語（見原審法院八十八年度訴字第一九○五號民事判決第五
      頁理由乙、一、(一)），後於本案偵查期間亦證稱對保當時有核對黃胡笑本人之
      身分證與到場之女子很像等情（見偵查卷第二八頁反面），另一被告乙○○亦
      供稱黃胡笑於對保當時確有在場等語（見偵查卷第四三頁反面），顯然證人黃
      胡笑之陳述，與證人陳志明、被告乙○○之供述不一，而告訴人之對保行員既
      曾當場核對保證人身分證，若非證人黃胡笑本人親自到場，對保人員當可察覺
      ，此亦顯示證人黃胡笑否認其有到場對保之證詞，非全然可信，故其證言尚不
      足為被告甲○○不利之認定。再者，上開民事訴訟審理期間，承審法官雖曾將
      本件借款保證書及約定書上之黃胡笑簽名字樣，與證人黃胡笑於八十六年間向
      安泰銀行鳳山分行借款時所簽名之借據及印鑑卡，一併送請法務部調查局鑑定
      比對結果，經該局鑑定人員認為兩者之簽名筆畫特徵不相符，因而無法認定為
      證人黃胡笑之簽名筆跡，有該局八十九年二月二日（八九）陸（二）字第八九
      ○○一三三四號鑑定通知書影本一紙附卷可稽（見偵查卷第一三二頁），然黃
      胡笑於安泰銀行鳳山分行借款時該借據及印鑑卡上之簽名，是否確為其本人所
      為，並無證據證明，故上開筆跡鑑定之基礎，仍有可議，是否有由他人代簽之
      可能，亦不能排除，故尚不得依該鑑定結果即逕予認定本件借款保證書、約定
      書上之黃胡笑簽名必出於偽造。而經本院另將被告甲○○之母李桂枝、甲○○
      之姊李琇蕙於原審所書寫「黃胡笑」之字跡、黃胡笑本人於歷次筆錄上之簽名
      、本件借款保證書、約定書上「黃胡笑」之字跡、及安泰銀行鳳山分行借據、
      約定書及印鑑卡上之「黃胡笑」簽名，分別送請內政部警政署刑事警察局及憲
      兵學校鑑定是否有同一人之情形，均因「待鑑定字跡特徵不穩定，且與比對字
      跡書寫方式不同」或「送鑑安泰銀行借據、約定書等資料上『黃胡笑』筆跡變
      化不定，似有刻意做作之情形，難獲肯定結論，．．．李桂枝、李琇蕙部分，
      因送鑑資料不足，亦難獲肯定結論」等語，有內政部警政署刑事警察局九十二
      年一月十三日刑鑑字第○九二○○○二三一四號函及憲兵學校九十二年一月二
      十九日（九二）堅研字第○五八一號函各一份在卷可參，益徵上開安泰銀行鳳
      山分行借據、約定書及印鑑卡上之「黃胡笑」簽名，似有刻意做作之情形，不
      足作為鑑定筆跡之基礎，而從上開鑑定之結果，亦不足以認定本件借款保證書
      及約定書上「黃胡笑」之簽名，係對保當時在場之李桂枝或李琇蕙所為，故公
      訴意旨所指被告等於對保當日，夥同某不詳姓名年籍之女子冒充為黃胡笑本人
      ，供華僑銀行鳳山分行職員陳志民辦理對保手續，而於保證書及約定書上偽簽
      黃胡笑之署押云云，純屬臆測，尚嫌無據。本院為求慎重，經徵得被告甲○○
      及證人黃胡笑同意，將其二人送請法務部調查局進行測謊結果，被告黃胡笑對
      於「(一)、其未去甲○○家對保。(二)、保證書的印章不是伊拿去蓋的。(三)、保證
      書的名字不是伊去簽的。」等項問題，經測試均呈情緒波動之反應，研判有說
      謊；被告甲○○對於「保證書的印章不是伊拿去蓋的」問題，經測試無情緒波
      動之反應，研判未說謊等情，有該局九十二年四月二十九日調科南字第○九二
      六二三六一四五○號測謊報告書一紙附卷可憑，益徵證人黃胡笑否認有同意擔
      任本件借款連帶保證人云云，容有疑義，尚難採信；而被告甲○○所辯未在本
      件借款保證書及約定書上偽造「黃胡笑」之簽名等語，即非無據，自堪採信。
      此外，復查無其他積極證據足資證明被告甲○○涉有公訴意旨所指行使偽造私
      文書、詐欺取財犯行，依前揭最高法院判例意旨，被告乙○○、甲○○之犯罪
      ，即屬不能證明。
五、原審以不能証明被告二人犯罪，依法均為無罪之諭知，核無不合，檢察官上訴意
    旨，仍執前詞指摘原判決不當，求為有罪之判決，為無理由，應予駁回。
六、被告乙○○、甲○○經合法傳喚，均無正當理由不到庭，不待其等陳述，逕行判
    決。
據上論斷，應依刑事訴訟法第三百六十八條、第三百七十一條，判決如主文。
本案經檢察官朱文彬到庭執行職務。
中    華    民    國      九十二      年      五      月     二十八   日
                              臺灣高等法院高雄分院刑事第八庭
                                  審判長法官  郭雅美
                                        法官  江泰章
                                        法官  裕斗
右正本證明與原本無異。
檢察官部分如不服本判決應於收受本判決後十日內向本院提出上訴書狀，其未述上
訴理由者，並得於提起上訴後十日內向本院補提理由書狀（均須按他造當事人之人數
附繕本)「切勿逕送上級法院」。
被告部分不得上訴。
                                      書記官  吳福連
中    華    民    國      九十二      年      五      月     二十八   日


司法院資訊處製作；財團法人民間司法改革基金會備份。
